【裁判字號】    96,簡上,113
【裁判日期】    970306
【裁判案由】    給付票款
【裁判全文】
臺灣士林地方法院民事判決             96年度簡上字第113號
上  訴  人  合作金庫商業銀行股份有限公司
法定代理人  乙○○
訴訟代理人  己○○
            甲○○
            丁○○
被 上訴 人  丙○○
訴訟代理人  戊○○
上列當事人間請求給付票款事件，上訴人對於中華民國96年2 月
15日本院內湖簡易庭95年度湖簡字第960 號第一審判決提起上訴
，本院於97年2 月21日言詞辯論終結，判決如下：
    主  文
原判決廢棄。
被上訴人應給付上訴人新臺幣拾伍萬元，及自附表所示提示日
起至清償日止，按週年利率百分之六計算之利息。
第一、二審訴訟費用新臺幣玖仟佰柒拾伍元由被上訴人負擔。
    事實及理由
一、本件被上訴人未於言詞辯論期日到場，核無民事訴訟法第38
    6 條各款所列情形，爰依上訴人之聲請，由其一造辯論而為
    判決。
二、上訴人於原審起訴主張：伊執有被上訴人簽發、經訴外人都
    都行有限公司（下稱都都行）背書、如附表所示之支票3 紙
    （下稱系爭支票），票款合計新台幣（下同）350,000 元，
    詎屆期提示未獲兌現，爰依票據法第144 條、第85條第1 項
    及第133 條之規定，訴請被上訴人給付前揭票款及法定遲延
    利息等語。被上訴人則辯稱：伊經營美容院，向都都行購買
    材料及委託都都行管理，都都行之實際經營人蔡清池要求被
    上訴人於彰化銀行南港分行開設支票帳戶，並將支票簿與印
    章放在都都行，其保證只用來開立貨款，並不會做其他用途
    ，豈知蔡清池盜開系爭支票並向銀行貼現，逾越被上訴人之
    授權，係偽造之票據，伊無庸負發票人責任等語。
三、原審判決上訴人全部敗訴，上訴人因而提起上訴，所陳除與
    原審相同外，另補陳略以：被上訴人應就系爭支票係遭盜用
    印章簽發乙事負舉證責任，否則自應就票據上所載文義擔保
    支票之支付等語，並聲明：(一)原判決廢棄。(二)被上訴人應給
    付上訴人350,000 元，及自附表所示提示日起至清償日止，
    按週年利率6%計算之利息。被上訴人未於言詞辯論期日到庭
    ，依其於準備程序陳述及所提書狀補陳略以：系爭支票並非
    伊所親自簽發，係蔡清池擅自逾越伊授權範圍而簽發，為偽
    造之票據，上訴人係以俗稱客票融資方式，取得系爭支票作
    為借款之副擔保品，系爭支票雖經都都行背書，但該背書僅
    係委任取款背書，上訴人並非真正票據權利人，且上訴人對
    借款戶提供之客票徵信不實，完全沒有審核是否為真正交易
    ，審核有重大過失，亦不得享有票據上之權利云云，並聲明
    ：上訴駁回。
四、兩造不爭執之事實：系爭支票上發票人即被上訴人之印文及
    都都行背書形式上之真正。
五、本院得心證之理由：
  (一)系爭支票是否逾越被上訴人對蔡清池之授權而簽發，是否為
    無效之支票？
    按代理權之限制及撤回，不得以之對抗善意第三人，民法第
    107 條前段定有明文。又按票據係文義證券，在票據簽名者
    ，依票上所載文義負責，票據法第10條第1 項規定：「無代
    理權而以代理人名義簽名於票據者，應自負票據上之責任」
    即本此義，係指無代理權人於票據上簽名，並表明為他人代
    理人之文義者而言，同條第2 項有關越權代理應就權限外部
    份自負其責，應亦指代理人業簽名代理者而言，若本人將名
    章交與代理人，而代理人越權將本人名章蓋於票據者，自無
    本條之適用。如謂未露名之代理人須負票據之責任，必將失
    去票據之要旨，故票據僅蓋本人名義之圖章者，不能依票據
    法第10條命未露名義之代理人負票據之責任，至本人應否負
    責，應依本條以外之其他民事法規法理解決之，例如有票據
    法第14條，民法第107 條情形者，應依各該條之規定處理（
    最高法51年臺上字第1326號判例要旨參照）。要之，本人如
    授權代理人代填金額以完成發票行為，縱代理人逾越權限填
    載較高之金額，然此代理權之限制，除可舉證證明為執票人
    所明知或因過失而不知其事實外，依民法第107 條之規定，
    本人仍不得以代理權之限制對抗善意之執票人。經查，被上
    訴人將支票簿及印鑑章交予蔡清池，授權其以被上訴人名義
    簽發支票供作支付美容美髮直營店之營業用途，但因支票上
    並無任何代理權之記載，依前揭說明，縱蔡清池係無代理權
    或逾越權限，亦無適用票據法第10條規定之餘地。又該授權
    行為並未顯現於票據外觀，一般交易之第三人於通常情形下
    ，未必能知悉發票人與未顯名代理人之內部授權關係，依上
    述判例意旨，自應由顯名於系爭支票之發票人即被上訴人依
    票據文義負責，而非由未顯名於票據上之蔡清池負票據文義
    之責。至於被上訴人主張曾與蔡清池約定系爭支票之簽發，
    僅限於貨款、租金及管理費用之用途而不得挪為他用等情，
    固提出蔡清池所簽之切結書為據，縱然屬實，因蔡清池之代
    理名義從未顯露於系爭支票，票據外觀上亦無記載蔡清池簽
    發權限之限制，依上開民法第107 條規定及判例意旨，除非
    被上訴人得舉證證明上開授權範圍之限制，業為上訴人所明
    知或因過失而不知其事實，否則，被上訴人並不得據以對抗
    上訴人。惟被上訴人就此並未舉證加以證明，自無從以上開
    授權範圍有限制為由，對抗善意之執票人即上訴人，是以，
    系爭支票仍應由被上訴人依法負擔發票人責任。至於刑法上
    之偽造有價證券罪，旨在處罰無製作權之人不法製作他人之
    有價證券，若逾越所賦予之權限，而以本人名義簽發支票，
    自屬該罪規範處罰之不法行為，與民事法律體系下之票據關
    係，本於助長票據流通之目的，尚須兼顧善意第三人之保障
    ，兩者保障法益尚非全然相同。從而，被上訴人既未能舉證
    證明上訴人係明知系爭支票為蔡清池逾越授權範圍所簽發而
    故予收受，自不能以系爭支票係蔡清池逾越授權範圍所簽發
    為由對抗上訴人，其抗辯並不可採。
  (二)上訴人是否為系爭支票之執票人？都都行是否為委任取款背
    書而非將支票背書轉讓給上訴人？
    經查，系爭支票背面僅蓋有都都行及其負責人之印文，並無
    任何關於委任取款背書之記載，是自形式上觀察，該背書應
    係權利讓與背書。再者，都都行將系爭支票背書交予上訴人
    時，另填有「墊付國內票款融資動用申請書」，系爭支票係
    因週轉需要而背書轉讓予上訴人，而向上訴人申請在借款額
    度內撥貸，並非單純將支票存入銀行帳戶託收，有前揭融資
    動用申請書在卷可稽（本院卷63至66頁）。至於被上訴人所
    舉財政部64年10月9 日臺財錢字第20329 號函稱：「支票係
    支付工具而非信用憑證，故遠期支票應非屬銀行法第12條第
    3 款所規定之擔保」等語，僅係針對借款人提出之應收支票
    是否屬於銀行法第12條第3 款規定之「擔保」所為之闡釋，
    與上訴人是否經都都行背書轉讓而取得系爭支票權利，並無
    直接關連，自無從證明上訴人係因委任取款背書而取得系爭
    支票。從而，上訴人主張其為系爭支票執票人，應屬可採。
  (三)上訴人取得系爭支票是否有重大過失而不得享有票據上權利
    ？
    按票據行為，為不要因行為，執票人不負證明關於給付之原
    因之責任，如票據債務人主張執票人取得票據出於惡意或有
    重大過失時，應由該債務人負舉證之責（最高法院64年台上
    字第5140號判例參照）。又按票據法第14條所謂以惡意或有
    重大過失取得票據者，係指明知或可得而知轉讓票據之人，
    就該票據無權處分而仍予取得者而言（最高法院52年台上字
    第1987號判例參照）。本件被上訴人主張上訴人以惡意或有
    重大過失取得系爭支票，為上訴人所否認，自應由被上訴人
    就該事實負舉證責任。然被上訴人並未舉證證明上訴人明知
    或可得而知轉讓票據之人就該票據為無權處分，至於被上訴
    人提出所謂遭蔡清池盜開支票於上訴人分行客票融資之退票
    明細表，指摘上訴人對借款戶提供之客票徵信不實，審核有
    重大過失云云，惟查：上訴人縱係因客票融資而取得系爭支
    票，其查證與徵信之目的，僅為避免自身放款有日後無法獲
    償之風險，並非因此即對於客票之發票人負有徵信之義務，
    上訴人銀行究竟有無進行徵信、徵信之程度為何，均為保障
    其自身之權利，不可據此作為其有無惡意或有重大過失取得
    系爭支票之判斷標準。被上訴人主張被上訴人以惡意或有重
    大過失取得系爭支票云云，殊屬無據，不足採信。
六、按在票據上簽名者，依票上所載文義負責；發票人應照支票
    文義擔保支票之支付；支票到期不獲付款時，執票人於行使
    或保全支票上權利之行為後，對於背書人、發票人及支票上
    其他債務人，得行使追索權；又執票人向支票債務人行使追
    索權時，得請求自為付款提示日起之利息，如無約定利率者
    ，依年利6 釐計算，票據法第5 條第1 項、第126 條、第85
    條第1 項、第144 條、第133 條分別規定甚明。是本件上訴
    人既執有被上訴人所簽發之系爭支票，業已到期前經提示不
    獲付款，有支票及退票理由單在卷可稽，其依前開規定，訴
    請被上訴人給付系爭支票票款350,000 元及自附表所示提示
    日起至清償日止，按週年利率6%計算之利息，自有理由，應
    予准許。原審判決駁回上訴人之訴，尚有未洽，上訴人指摘
    原判決不當，求予廢棄改判，為有理由，爰判決如主文第一
    、二項所示。
七、本件第一審、第二審訴訟費用額確定為9,375 元（包括上訴
    人所預繳之第一審、第二審裁判費各3,750元、5,625元），
    並應由被上訴人負擔。
八、本件判決基礎已臻明確，兩造其餘攻防方法及訴訟資料，經
    本院斟酌後，核與判決結果不生影響，故不予一一論述，併
    此敘明。
九、據上論結，本件上訴為有理由，依民事訴訟法第385 條第1
    項前段、第436 條之1 第3 項、第450 條、第463 條、第78
    條、第87條第1 項，判決如主文。
中    華    民    國    97    年    3     月    6     日
                  民事第一庭  審判長法  官  黃小瑩
                                    法  官  陳靜芬
                                    法  官  高愈杰
以上正本證明與原本無異。
本件判決不得上訴。
中    華    民    國    97    年    3     月    11    日
                                    書記官  高楚安
附表：（票面金額：新臺幣/元）
付款人：彰化銀行南港分行
┌──┬────┬────┬────┬─────┐
│編號│票面金額│發 票 日│提 示 日│票     號 │
├──┼────┼────┼────┼─────┤
│ 1  │170,000 │95.05.31│95.06.01│CM0000000 │
├──┼────┼────┼────┼─────┤
│ 2  │90,000  │95.05.31│95.06.01│CM0000000 │
├──┼────┼────┼────┼─────┤
│ 3  │90,000  │95.06.15│95.06.15│CM0000000 │
└──┴────┴────┴────┴─────┘


司法院資訊處製作；財團法人民間司法改革基金會備份。
